【裁判字號】    99,台上,4692
【裁判日期】    990722
【裁判案由】    違反貪污治罪條例等罪
【裁判全文】
最高法院刑事判決            九十九年度台上字第四六九二號
上   訴   人  台灣高等法院台南分院檢察署檢察官
上訴人即被告  乙○○
上   訴   人  甲○○
上 列一 人
選任辯護人  趙元昊律師
上列上訴人等因被告違反貪污治罪條例等罪案件，不服台灣高等
法院台南分院中華民國九十八年十二月十日第二審判決（九十七
年度重上更(四)字第一三一號，起訴案號：台灣台南地方法院檢察
署八十五年度偵字第一四三九號、第二九四四號、八十七年度偵
字第三二九八號），提起上訴，本院判決如下：
    主  文
原判決關於甲○○部分撤銷，發回台灣高等法院台南分院。
其他上訴駁回。
    理  由
一、撤銷發回（即原判決關於上訴人甲○○）部分：
本件原判決認定：上訴人甲○○原任台南縣政府環境保護局（下
稱台南縣環保局）局長（自民國七十七年九月十九日起），綜理
該局環保業務，為依據法令從事公務之人員。自八十二年一月間
起至八十四年中秋節止，基於概括之犯意，接受轄區內為該局監
督、稽查污水排放之電鍍、化工廠商資勇企業有限公司（下稱資
勇公司）、奇美實業股份有限公司（下稱奇美公司）、慶光化工
實業有限公司（下稱慶光公司）、信喜實業有限公司（下稱信喜
公司）、日農實業公司（下稱日農公司）、碩泰實業股份有限公
司（下稱碩泰公司）等，於如附表（指原判決附表；下同）所示
時間交付如該附表所示之賄賂，共計新台幣（下同）九十七萬六
千元、金幣一套及遠東百貨公司提貨單三張（每張一萬元）。因
將第一審諭知甲○○依據法令從事公務之人員，連續（漏載「對
於違背職務之行為」）收受賄賂罪刑部分撤銷，就此部分改判論
處甲○○依據法令從事公務之人員，連續對於職務之行為收受賄
賂罪刑（處有期徒刑八年，褫奪公權四年；第一審另論處甲○○
共同連續對於主管之事務，直接圖利罪刑部分，經原法院更(一)審
撤銷改判諭知無罪，檢察官上訴，經本院駁回確定）。固非無見
。惟查：（一）有罪判決書所記載之犯罪事實，為論罪科刑適用
法律之基礎，故凡於適用法律有關之重要事項，必須詳加認定，
明確記載，然後於理由內敘明犯罪事實所憑之證據及認定之理由
，始足為適用法律之依據。若事實未有此記載，而理由加以說明
，為理由失其依據；如事實有此記載，理由未予說明，則為理由
不備；按諸刑事訴訟法第三百七十九條第十四款規定，其判決當
然為違背法令。又貪污治罪條例第五條第一項第三款所規定之對
於職務上之行為收受賄賂罪，所稱之「職務上之行為」，係指公
務員於其職務範圍內所應為或得為之行為而言；是該罪名係以對
於公務員之職務範圍內所應為或得為之行為，給付具有一定對價
關係之金錢或其他可以金錢計算之財物等不法報酬為要件。從而
該公務員所收受之報酬，與其職務範圍內所應為或得為之行為間
，是否具有對價關係，攸關該行為是否與貪污治罪條例第五條第
一項第三款之犯罪構成要件該當，自應於有罪判決事實欄，詳加
認定，明確記載，始足為適用法律之依據。原判決就甲○○對於
職務上之行為收受廠商賄賂乙事，雖於理由內說明：「甲○○於
收受如（原判決）附表所示現金、金幣及禮券時，為職司監督、
稽查廢、污水排放之台南縣政府環保局局長，而交付該附表所示
現金、禮券、金幣之資勇公司、奇美公司、慶光公司、信喜公司
、日農公司及碩泰公司等，依證人邱寶山、黃銀棟、陳金龍、蘇
炳憲、林瑞彬等人所述，則係於製造產品過程中有污水排放問題
之電鍍、化工廠商，且證人邱寶山等亦證稱：送禮是為避免麻煩
及經營上之阻礙，希望送禮後減少困擾等語，足徵邱寶山等人送
禮並非單純年節之饋贈，而是為使所屬公司避免或減少因排放污
水遭甲○○主管之台南縣環保局過度稽查或裁罰，故渠等給付之
現金、金幣、禮券，與甲○○之台南縣環保局局長職務，顯然存
有對價關係。況一般年節送禮所致贈者，不過是價值數千元之應
景禮品，焉有贈送現金數萬元到數十萬元不等，且年年送禮（並
經收受者登記在冊），是甲○○確係對於職務上之行為收取廠商
賄賂無誤」。惟其事實欄並未認定甲○○先後多次收受資勇等公
司所饋贈金錢、禮券、金幣等行為，究係與其何項職務範圍內所
應為或得為之行為有對價關係？不但不足為適用法律之依據，並
有理由不備之違法。（二）貪污治罪條例第十條第一項、第二項
規定：「犯第四條至第六條之罪者，其所得財物，應予追繳，並
依其情節分別沒收或發還被害人」、「前項財物之全部或一部無
法追繳時，應追徵其價額，或以其財產抵償之」，則依上開規定
，應予追繳、追徵價額或以其財產抵償之財物，究應「沒收」或
「發還被害人」，自應依其情節於判決主文內為明確之諭知，始
足為執行機關就該等財物依法執行之依據。原判決論甲○○以依
據法令從事公務之人員，連續對於職務之行為收受賄賂罪名；惟
於主文內就其因犯罪所得之九十七萬六千元、金幣一套及遠東提
貨單三張（每張面額一萬元）等財物，僅諭知：「應予追繳，如
全部或一部無法追繳時，應追徵其價額（金幣及提貨單部分）或
以其財產抵償之」，並未依其情節分別為「沒收」或「發還被害
人」之諭知，其理由內就甲○○犯前揭對於職務上之行為收受賄
賂罪所得之上開財物，究應「沒收」或「發還被害人」﹖亦未就
其情節予以說明，自有判決不適用法則及理由不備之違法。（三
）刑事訴訟係以確定國家具體之刑罰權為目的，為保全證據並確
保刑罰之執行，於訴訟程序之進行，固有許實施強制處分之必要
，惟強制處分之搜索、扣押，足以侵害個人之隱私權及財產權，
若為達訴追之目的而漫無限制，許其不擇手段為之，於人權之保
障，自有未周，故基於維持正當法律程序、司法純潔性及抑止違
法偵查之原則，實施刑事訴訟程序之公務員不得任意違背法定程
序實施搜索、扣押；至於違法搜索、扣押所取得之證據，若不分
情節，一概以程序違法為由，否定其證據能力，從究明事實真相
之角度而言，亦難謂適當。因此，對於違法搜索所取得之證據是
否有證據能力，為兼顧程序正義及發現實體真實，應由法院於個
案審理中，就個人基本人權之保障及社會安全之維護，依比例原
則及法益權衡原則，予以客觀判斷之。甲○○於原審已主張：扣
案之郭李秀絹記事本二本，係在郭李秀絹位於台北市○○○路○
段二二三巷十弄五之二號三樓住處查扣，係調查員違法搜索、扣
押所得之證物，應無證據能力，不得作為本案論罪科刑之依據等
語（見原審卷第一宗第一八八頁）；惟原判決就扣案之郭李秀絹
記事二本是否得為證據，僅於理由內說明：「依九十二年二月六
日修正公布，同年九月一日施行之刑事訴訟法施行法第七條之三
但書規定：該次修正刑事訴訟法施行前已依法定程序進行之訴訟
程序，其效力不受影響。本案係於八十七年三月二十六日繫屬法
院，……李秀娟（絹）之記事本既經法院於刑事訴訟法修正施行
前之審判期日，將……提示，並告以要旨，使被告有辯論機會，
所踐行合法之調查證據程序，依上開修正刑事訴訟法施行法規定
，該已依法定程序進行之訴訟程序，不因上開法律修正而受影響
，前開證據自有證據能力」（見原判決正本第七頁第四行至第十
四行）。就該記事本二本是否為違法搜索、扣押所取得之證物？
以及若係違法搜索、扣押所取得者，該記事本二本何以得為證據
？並未予以說明，揆諸上開說明，自屬於法有違。（四）採為判
決基礎之證據資料，必須經過調查程序而顯出於審判庭者，始符
合直接審理之原則，否則其所踐行之訴訟程序即屬違背法令。依
原判決理由欄貳、甲、二、(一)、１說明：「甲○○向廠商收取如
附表所示賄賂情事，已據證人資勇公司經理兼董事邱寶山（詳偵
(三)卷第十七、二二頁）、董事長黃銀棟（詳偵(三)卷第二七頁）、
信喜公司副理陳金龍（詳偵(三)卷第六二、一一二頁）、慶光公司
蘇炳憲（詳偵(三)卷第七三頁）、奇美公司林瑞彬（詳偵(三)卷第六
四、一一三頁）均證述有於該附表所示時間致贈甲○○上開禮品
及現金等語甚明」（見原判決正本第十七頁第二一行至第二七行
）。惟依原審審判筆錄之記載，原審審判長於審判期日就證人邱
寶山之供述部分，僅以提示並告以要旨之方式，提示八十五年度
偵字第二九四四號卷第十五頁至第十八頁、九十年度上訴字第五
八三號卷第一宗第二五七頁至第二五九頁之邱寶山供述筆錄，詢
問甲○○及其原審選任辯護人有何意見（見原審卷第三宗第四八
頁背面），並未提示同上偵查卷第二二頁及其後之邱寶山筆錄，
令甲○○及其原審選任辯護人辨認，即採納證人邱寶山該部分供
述，作為判決之基礎，此部分所踐行之訴訟程序及採證法則之運
用，均難謂為適法。以上，或係甲○○之上訴意旨所指摘，或為
本院得依職權調查之事項，應認原判決關於甲○○部分仍有撤銷
發回更審之原因。又甲○○部分業經多次發回，更審時應切實釐
清，詳予認定事實、查證明白，俾能早日定讞。
二、上訴駁回（即上訴人即被告乙○○就共同經辦公用工程收取
回扣未遂上訴，以及檢察官就乙○○被訴圖利上訴）部分：
按刑事訴訟法第三百七十七條規定：上訴於第三審法院，非以判
決違背法令為理由不得為之；是提起第三審上訴，應以原判決違
背法令為理由，係屬法定要件；如果上訴理由狀並未依據卷內訴
訟資料具體指摘原判決不適用何種法則或如何適用不當；或所指
摘原判決違法情事，顯與法律規定得為第三審上訴理由之違法情
形不相適合；均應認其上訴為違背法律上之程式，予以駁回。本
件原判決撤銷第一審就上訴人即被告乙○○被訴依據法令從事公
務之人員共同對於主管之事務直接圖利罪嫌部分所為之科刑判決
，就此部分改判諭知乙○○無罪；另就第一審諭知乙○○被訴經
辦公用工程收取回扣無罪部分，予以撤銷，就此部分改判論處乙
○○依據法令從事公務之人員，共同經辦公用工程收取回扣未遂
罪刑（處有期徒刑六年，褫奪公權四年）。乙○○之上訴意旨略
稱：（一）按上訴期間為十日，自送達判決後起算，刑事訴訟法
第三百四十九條前段定有明文。又對於檢察官之送達，應向承辦
檢察官為之，承辦檢察官不在辦公處所時，向首席檢察官為之；
復為刑事訴訟法第五十八條所明定。故對於檢察官之送達，應於
承辦檢察官之辦公處所為之，如承辦檢察官因其他勤務，不在辦
公處所而不能收受送達時，始應向檢察長為之。如送達人向受送
達人之辦公處所為送達時，已會晤承辦檢察官，並交付應送達之
判決正本，或客觀上已置於可收受送達之狀態，檢察官雖未予收
受，仍應認已合法送達。有最高法院九十六年度台上字第六八一
六號判決意旨可資參照。又刑事訴訟法第五十八條規定：「承辦
檢察官不在辦公處所時，向首席檢察官為之」，係指承辦檢察官
因公執行職務或差假不在辦公處所，或承辦檢察官有其他不能收
受文書送達之障礙事由存在時，應即向檢察長為之而言，是承辦
檢察官如非有前揭障礙事由存在，當日必在辦公處所，縱一時有
事外出，亦必於當日下班前返回辦公處所，此時即可收受送達之
文書，當無向檢察長送達之必要，亦有台灣高等法院花蓮分院九
十二年度重上更(五)字第三八號判決意旨足資參照。本件第一審判
決正本係於九十年二月六日經台灣台南地方法院法警吳淑靜送達
至承辦檢察官辦公室，業經原法院前審傳訊吳淑靜到庭證述明確
，而依台灣台南地方法院檢察署函覆原法院前審函文記載「…檢
察官許美女九十年二月份僅二月七日至十日出差」，亦即本件第
一審承辦檢察官許美女於九十年二月六日並無休假或其他不能收
受文書送達之障礙事由存在，許美女檢察官既於九十年二月六日
在其辦公處所，吳淑靜將本件第一審判決正本置於檢察官辦公桌
上時，已置於許美女檢察官隨時可收受送達之狀態，雖檢察官未
立即簽收，但並無正當理由，足認其雖未於同日或其後簽收該份
判決正本，惟客觀上應認承辦檢察官許美女於該日已可收受送達
，應已生合法送達之效力。原判決竟以本件第一審法院法警吳淑
靜送達該份判決正本時，因承辦檢察官不在辦公處所，未依刑
事訴訟法第五十八條規定辦理，不生合法送達之效力，祇能以受
送達人實際收受該份判決正本之時間，作為上訴期間起算之標準
等語，認檢察官對第一審判決所提出上訴並未逾期，顯有適用法
則不當及理由不備之違法。又卷附甲○○上訴狀繕本之送達證明
書，其上載明法警吳淑靜係於九十年二月五日送達予檢察官，許
美女檢察官亦於同日蓋章收受；而原法院前審調閱影印附卷之台
灣台南地方法院「院內文件送達證明簿」上載明該法院九十年度
毒聲字第三五二號裁定正本，法警係於九十年三月十三日送達予
檢察官，許美女檢察官亦係於同日蓋章收受，凡此，均可證明本
件第一審判決正本，於九十年二月六日即置於許美女檢察官隨時
可得收受送達之狀態，應認已合法送達；況且九十年二月六日許
美女檢察官既在辦公處所，究竟有何正當理由，認其不能收受系
爭第一審判決正本之送達？該承辦檢察官遲至九十年二月二十二
日始提起第二審上訴，顯已逾越十日之上訴不變期間，原判決未
說明不採納該等有利於乙○○證據之理由，亦屬理由不備。（二
）「證人、鑑定人應具結而未具結者，其證言或鑑定意見，不得
作為證據」，為刑事訴訟法第一百五十八條之三所明定。法務部
調查局人員李復國係依檢察官之指揮，對乙○○等人實施測謊鑑
定，其測謊結果屬鑑定人之鑑定意見，惟遍查全卷並無鑑定人李
復國具結之結文，李復國所實施之測謊鑑定自不得作為證據。原
審竟仍採為判決乙○○有罪之基礎，顯有不適用法則之違法。又
法務部調查局人員實施測謊鑑定所得之檢驗通知書，並非當然有
證據能力，測謊鑑定必須在經受測人同意配合，並已告知得拒絕
受測，以減輕受測者不必要之壓力、測謊員須經良好之專業訓練
與相當之經驗、測謊儀器品質良好且運作正常、受測人身心及意
識狀態正常、測謊環境良好，無不當之外力干擾等條件下完成，
始賦予證據能力。惟乙○○、周德修、徐亞平等人之測謊圖譜資
料中，就施測起始時間、問題起始均未為標示、註明，顯然係不
完整之測謊圖譜，無法作為判讀之依據；況且依法務部調查局九
十五年九月十四日調科參字第０九五００四三０七二０號函說明
欄所載：「二、測謊當時考量受測者情緒過於緊張，為降低受測
者緊張及因管線圍繞造成不適，故取消呼吸線，並非儀器故障。
三、測謊當時最高法院尚無『告知得拒絕測謊』之解釋，故均未
告知」，則測謊鑑定人員對乙○○等人實施測謊前，既未告知渠
等得拒絕受測，且測謊人員逕將腹呼吸線取消，該測謊儀器即係
在非正常運作之情形下，本件測謊鑑定檢驗通知書，不符合上揭
測謊基本程式要件，應無證據能力，原判決仍將該等測謊鑑定檢
驗通知書，作為認定乙○○有罪所憑證據之一，自有採證違背證
據法則之違法。（三）原判決事實欄祇認定：「……於郭肇良取
得王田沼氣工程之設計、監造後，乙○○、林順成共同基於意圖
為自己不法所有之犯意聯絡，乙○○於發包前某日在市長室向郭
肇良表示，該沼氣工程屬意由宸極實業有限公司（下稱宸極公司
）徐亞平承作，並要郭肇良協助徐亞平承包該工程一切事宜。惟
因宸極公司並無承包上開工程之資格，乃由郭肇良引介大合鑽探
技術顧問有限公司（下稱大合公司）參與承包，其間由徐亞平先
行將該工程底價一千七百萬元透露予大合公司負責人胡家禎，並
與胡家禎約定於得標後，須提供永康市公所相關人員之回扣計一
百六十萬元，其中市長乙○○一百二十萬元、清潔隊長林順成二
十萬元（檢察官另起訴財政周德修、主計李必安各十萬元，然此
二人業經原審【指第一審】判決無罪確定）」。而就乙○○究係
於何時、何地與林順成、郭肇良、徐亞平等人達成由大合公司承
包系爭沼氣工程之合意？以及乙○○究竟於何時、何地與徐亞平
等人達成收取回扣一百六十萬元之合意？原判決事實欄既未明確
記載，理由內就此亦未為任何說明，自屬理由不備。（四）依原
審援引作為判決基礎之乙○○與郭肇良之通訊監察錄音譯文所載
：「曾：到底是怎樣呢（指王田沼氣工程開標結果）？」、「良
：什麼呢？」、「曾：徐（亞平）仔沒有弄嗎？」、「良：不是
，今天這個順利呀！徐仔他人沒有下來啦」。「曾：那一家（指
大合）也是他弄（指徐去借牌）的嗎？」、「良：我和他弄的啦
！對」、「曾：台南這一支（指投標廠商）一樣嗎？」、「良：
對」、「曾：好」；足以證明乙○○就參與投標之大合公司係徐
亞平找來投標乙事，全不知情，係經郭肇良解說之後才知悉此事
。苟乙○○原即屬意由徐亞平承包系爭工程並私相勾結收取回扣
，徐亞平等人豈有不將配合廠商係大合公司之事，事先告知乙○
○之理？原判決竟援引上揭通訊監察錄音譯文作為認定乙○○與
徐亞平等人私相勾結索取回扣之依據，不但與經驗法則有違，亦
有理由不備之違法。（五）徐亞平於八十五年二月十六日檢察官
偵查中係供稱：「（問：沼氣工程後續工作如何？）我隔了幾天
去找乙○○有否此工程，我去找乙○○時，郭肇良也在那，不知
是我們約好了或不期而遇，我忘了，乙○○也沒有當面作何表示
，因他做事就是這樣……」。則郭肇良、徐亞平係在台南縣永康
市公所（下稱永康市公所）內不期而遇，渠等與乙○○見面時，
乙○○又未為任何表示；原判決理由記載：「郭肇良帶同徐亞平
至永康市公所，由徐亞平與乙○○……約定給付一百六十萬元回
扣為賄款」，即與上引卷內筆錄之內容不符。又徐亞平證稱：與
林順成談妥賄款等語，並未提及曾與乙○○約定回扣，雖郭肇良
於法務部調查局台南縣調查站（下稱台南縣調查站）供稱：「…
徐等約在八十四年十月底與十一月初（日期我不確定）曾親口告
訴我，為承包該工程。市長乙○○、清潔隊長林順成等人要求給
予一百六十萬元之賄款」，惟此與徐亞平所供不一。又郭肇良所
稱：乙○○向徐亞平要求給予一百六十萬元等語，既係間接傳聞
自徐亞平，而非其本人之實際體驗，依刑事訴訟法第一百六十條
規定，不得作為證據。原判決仍採納郭肇良前揭供述，作為判決
之基礎，自屬於法有違；又郭肇良前開供述，與徐亞平所證既非
一致，原判決未予查明，亦有證據調查未盡之違法。（六）依卷
附八十四年十二月二十八日徐亞平、郭肇良之通訊監察錄音譯文
所載：「平（即徐亞平）：我告訴你，一六的部分，初步我告訴
隊長『你（指隊長）拿二十萬』，但我不知他和市長怎麼講，那
我另外保留二十萬。是財伯（財政課長）和主計的啦，所以你也
不要去講到……」、「良（即郭肇良）：這個我不會去講啦」；
則徐亞平既不知道隊長如何與市長講，其另外保留二十萬元是要
給財伯和主計。足認系爭一百六十萬元賄款中，有二十萬元係徐
亞平私下保留予「財伯」與「主計」者，乙○○並不知情，乙○
○縱令與徐亞平等人有所約定，其金額亦非一百六十萬元，原判
決認定：徐亞平與乙○○、林順成約定給付一百六十萬元回扣云
云，顯與上引通訊監察錄音譯文所載不符；況且徐亞平既不知林
順成如何與乙○○談，其祇告訴林順成願給付林某二十萬元，益
足認徐亞平與乙○○間並無交付回扣之約定，原判決認定：徐亞
平與乙○○約定給付一百六十萬元回扣云云，亦與卷內證據之內
容不符。（七）原審援引作為判決基礎之八十四年十二月二十八
日林順成與徐亞平之通訊監察錄音譯文係記載：「林（即林順成
）：後天三十日（即開標日）、星期六，你要和郭總趕來」、「
平（即徐亞平）：三十日郭總會到啦，三十日我正好排出國，機
票都訂好，沒關係，我都和他們講好了」、「林：和他講好了」
、「平：而且我把人派過去，你放心，隊長，價錢你知道嗎？」
、「林：對，你再和他談，我現在不瞭解，那是另外訂的，但今
晚我也是要出國」、「平：那價錢……」、「林：這個我已經告
訴他們了，你再聯絡他們來就好」；則縱令上開對話中所稱之價
錢，係原判決所認定之回扣，然依上開譯文所示，徐亞平與林順
成就此亦未談妥，否則對話中林順成何以提及：「你再和他談，
我現在不瞭解，那是另外訂的」，從而在系爭工程開標前二日既
未談妥回扣，林順成又於八十四年十二月二十九日出國，且至該
工程開標後，仍未返國，足見原判決認定：徐亞平於開標前即與
林順成談妥賄款一百六十萬元等語，與卷內證據資料不符。（八
）原判決依憑乙○○與郭肇良之八十四年十二月三十日通訊監察
錄音譯文中關於乙○○向郭肇良詢問徐亞平是否得標乙事，說明
：「乙○○若未與徐亞平、郭肇良有收取回扣之合意，其於開標
結束當日，自無庸以電話向郭肇良確認徐亞平是否有得標之情事
」；惟依上開錄音譯文所示，乙○○僅係向郭肇良確認徐亞平是
否標得，並無索取回扣或金錢之對話，已難認該對話與乙○○收
取回扣之事有關；況且乙○○若係事前與徐亞平談妥收取回扣之
事，於開標後自應直接打電話向徐亞平確認，並交代如何支付回
扣等事，原判決前揭理由說明，與經驗法則不符。（九）被告一
再辯稱：王田沼氣工程奉准辦理發包後，由市公所依法定程序辦
理公開招標，因無法預知擬參與競標之廠商，乙○○從未就系爭
工程招標事宜有所指示，絕無圖利廠商之情事。而系爭工程於八
十四年十二月三十日公開招標後，依「行政院暨所屬各機關營繕
工程招標注意事項」規定，以領圖日起算至第十四日，即屬合乎
規定，惟永康市公所為增加競標廠商，延長其時間達二十八日，
乙○○若有不法意圖，衡情必會以職權否決延長領圖時限之決定
，以減少競爭者，利於內定者得標，再參酌八十四年十一月二十
九日郭肇良、徐亞平間之通訊監察錄音譯文所載：「郭：永康市
公所很奇怪的是，到了十二月三十日才開標……」、「平：你覺
得會不會有影響呢？……」、「郭：結果應該是不會，因為我們
東西都已經限制住了……」；顯足以證明永康市公所人員包括乙
○○從未與渠等有任何謀議。又證人王有瑞於第一審證稱：「（
沼氣工程之得標底價）是上級政府審核完後，公文封送到公所，
然後在開標前五分鐘把底價封口拆開，尾數刪掉一個整數，外人
不可能知道，公所只有我最先知道，不會報告市長，這次是我主
持的」，益足認乙○○並無事先獲知工程底價之機會。又證人郭
肇良於原審乃證稱：「（辯護人問：偵查中你說市長屬意要讓徐
亞平承包工程，供述是否實在？）不正確」、「（問：為什麼不
正確？是否因為被恐嚇？）是」、「（問：工程發包過程，你們
是否跟乙○○討論過發包事項？）沒有」、「（問：是否有討論
回扣的事情？）完全沒有」、「（問：你們找大合公司投標的事
情，有沒有跟乙○○講過？）完全沒有」。原判決未說明不採納
前揭有利於乙○○證據之理由，顯有理由不備之違法。（十）原
判決事實欄內既未認定乙○○是否係本件王田沼氣設施排放工程
之經辦公務員，於理由內就此亦未為任何說明，已有判決不適用
法則之違法。況且原判決事實欄僅認定：「乙○○於發包前某日
在市長室向郭肇良表示，該沼氣工程屬意由宸極公司徐亞平承作
，並要郭肇良協助徐亞平承包該工程一切事宜」，並未認定乙○
○曾向得標廠商大合公司要求或與之約定收取回扣，乙○○所為
與貪污治罪條例第四條第一項第三款之犯罪構成要件不符，原判
決仍論乙○○以共同經辦公用工程收取回扣未遂罪，自屬不適用
法則。（十一）原判決事實欄二既認定：「……其間由徐亞平先
行將該工程底價一千七百萬元透露予大合公司負責人胡家禎，並
與胡家禎約定於得標後，須提供永康市公所相關人員之回扣計一
百六十萬元，其中市長乙○○一百二十萬元、清潔隊長林順成二
十萬元（檢察官另起訴財政周德修、主計李必安各十萬元，然此
二人業經原審判決無罪確定），胡家禎另須付搓圓仔湯即圍標費
一百五十萬元予沈芳昌等人，並給付徐亞平引介報酬七十萬元（
合計應給付徐亞平包括回扣在內之費用共三百八十萬元）」。則
本件回扣究係三百八十萬元？一百二十萬元？一百四十萬元或一
百六十萬元？已非明確；而依原審援引作為判決基礎之徐亞平、
郭肇良通訊監察錄音譯文所載：「平：我告訴你，一六的部分，
初步我告訴隊長『你（指隊長）拿二十萬』，但我不知他和市長
怎麼講，那我另外保留二十萬，是財伯（財政課長）和主計的啦
！所以你也不要去講到……」、「良：這個我不會去講啦」、「
平：基本上我給他是一四啦，主計和財伯那地方」，則本件回扣
應係一百四十萬元。惟依原判決所採信之郭肇良台南縣調查站供
述：「……徐某約在八十四年十月底或十一月初（日期我不確定
）曾親口告訴我，為承包該工程，市長乙○○、清潔隊長林順成
等人要求給予一百六十萬元之賄款」，以及郭肇良於偵查中供稱
：「『（問：除了徐亞平同意拿出一百萬元之代價，徐亞平對於
市長鼎力要其承包此項工程有何表示？）他們之間如何協調錢，
我不知，但徐亞平有告訴我，要給公所一百六十萬元，是在開標
前告訴我的，一百六十萬元是要給公所相關人員」、「（問：一
百六十萬元如何給法？）他是說給公所相關人員，給法我不知」
，則本件回扣應係一百六十萬元。從而依憑原判決所援引之證據
資料，本件回扣有一百六十萬元與一百四十萬元之不同數額，此
等理由說明又與其事實認定相互牴觸，有理由矛盾之違法等語。
檢察官就原判決關於乙○○被訴圖利部分之上訴意旨略稱：（一
）甲○○於台南縣調查站及偵查中均坦承曾向乙○○推薦郭肇良
從事環保工程規劃及透露有關上開工程之消息予郭肇良等情，郭
肇良亦不否認獲悉永康市王田沼氣工程遴選顧問公司部分，而永
康市公所清潔隊謝秀香復證稱：「是郭肇良在之前上班時間拿來
給隊長，隊長再當場交給我，並指示我以此三家顧問公司簽出比
價，我只好遵示辦理，市長批示由康城（工程顧問股份有限）公
司（下稱康城公司）設計，我亦直接與郭肇良接洽有關業務等情
」；嗣於原法院上訴審又證稱：伊在偵查中所言為真實等語，均
足以證明乙○○確曾與郭肇良共同圖利康城公司。再參酌八十四
年七月十三日至同年月十八日甲○○與郭肇良之通訊監察錄音譯
文記載：「良：幫他設計有錢領嗎？」、「南：也是有設計費啊
」、「良：好，鄉長有向你說過了嗎？」、「南：對」、「良：
你有和鄉長說過要讓我們做嗎？」、「南：對」，以及甲○○、
郭肇良為上開對話之時間，與永康市王田沼氣工程遴選顧問之時
間相近，益足認甲○○曾向乙○○等人關說該顧問工程由郭肇良
所經營之康城公司承作，嗣乙○○等人又果然使郭肇良所經營之
康城公司順利承包該工程。（二）審理事實之法院，對於被告有
利及不利之證據，均應一併加以注意，並綜合全部證據資料，本
於經驗及論理法則定其取捨而為判斷，倘為無罪之判決，亦應詳
述其全部證據取捨判斷之理由，否則即有應於審判期日調查之證
據未予調查及判決理由不備之違法。前台灣省政府所頒「各機關
委託技術顧問機構承辦技術服務處理要點」（台灣省政府八十二
年四月十九日八二府主二字第三三四四三號函修正）第十八雖規
定：「各機關委託技術顧問機構承辦技術服務者，除因專利權或
專業關係，僅有一家具此服務項目及承辦能力，或與採購之主要
設施具有技術關聯，或其他特殊理由經其上級主管機關核定，得
逕行議價辦理外，應以邀請兩家以上之技術顧問機構予以評審比
較選定，經選定後，再付議價或比價委辦」、「辦理前項評審時
，應由委託機關列明委託服務項目及有關條件，通知國內或國際
具有經驗與信譽者參加，先提出服務『建議書』，予以評審比較
作公正之選定，評審時應以『建議書之內容，技術顧問機構之信
譽與經驗，受委辦計畫之專任主持人及其重要專任工作人員之學
經歷及專長等為重點』。其涉及重大建設計畫或特殊科技問題者
，必要時得由委託機關函請行政院科技顧問組組織專案小組評審
之」。惟永康市公所辦理王田垃圾掩埋場沼氣設施排放工程之顧
問公司遴選程序，是否應實際邀請兩家以上之技術顧問機構評審
比較選定？由郭肇良借牌並提供三家公司參與評審，是否合乎上
開規定？原判決均未予以調查、審認，復未說明理由，即逕認：
「是永康市公所依該處理要點規定，由承辦人員謝秀香簽報三家
公司呈市長批示，並由祕書王有瑞依根據簽報公司的業績、場數
、經驗、顧問費用等批示，而將垃圾掩埋場興建規劃設計及監造
工程交由郭肇良經營之威廷（環境顧問有限）公司（下稱威廷公
司，應為『康城公司』之誤）承作，自無違法情事」，顯有證據
調查未盡及理由不備之違法。（三）依起訴書犯罪事實所載：「
乙○○係永康市市長，綜理該市公所事務；林順成則係永康市公
所清潔隊長，負責環保業務，均為依據法令從事公務之人員。乙
○○於八十四年六月間，永康市辦理行政院環境保護署補助一千
八百萬元施作王田垃圾掩埋場沼氣設施排放工程時，竟與甲○○
、林順成基於犯意聯絡，未經公告遴選顧問公司之程序，即由林
順成將郭肇良所提供之三家顧問公司－『康城』、『智暉』、『
威廷』公司（前二家公司均為郭肇良借牌之公司）之服務建議書
交不知情之承辦人謝秀香，並指示謝女以該三家公司服務建議書
內容製作簡易之比較表簽送市長乙○○批示，嗣經乙○○批示交
『康城』公司設計監造，其私相授受使郭肇良取得該工程之設計
及監造，以圖利郭肇良」。則檢察官起訴乙○○圖利郭肇良者，
乃郭某順利取得該工程之設計及監造費用；而上開工程之設計及
監造費用究係若干，卷內已有證據可憑；從而郭某可藉承攬該工
程之設計或監造獲利若干，自非無調查途徑；原審就此未予調查
、審認，亦有應於審判期日調查之證據未予調查之違法。（四）
原判決認定：「本案永康市公所辦理遴選王田沼氣工程顧問公司
之程序……，並非必須採取公告徵求之方式，可由鄉鎮長及承辦
人員逕行邀請二家以上之合格廠商進行遴選，是永康市公所依該
處理要點規定，由承辦人員謝秀香簽報三家公司呈市長批示，並
由祕書王有瑞依據簽報公司的業績、場數、經驗、顧問費用等批
示，而將垃圾掩埋場興建、規劃、設計及監造工程交由郭肇良經
營之威廷（康城）公司承作，自無違法情事：且威廷（康城）公
司依契約可領得之技術服務費，為上述處理要點第十四條規定之
合法利潤，並非貪污治罪條例第六條第一項第四款圖利罪所指之
不法利益」。惟本件原應依規定程序遴選顧問公司，乙○○竟私
相授受並由郭肇良自行提出其所經營之威廷（康城）公司及另外
借牌之二家顧問公司名義一同陪標、圍標永康市公所遴選之本件
工程顧問公司，而且一定獲選，以非法使郭肇良所經營之威廷（
康城）公司實際上取得該工程之設計及監造，此徒具形式之遴選
，欠缺實質之正當性及公平性，則承包商取得之利潤即屬不法利
益，原判決認其屬合法利潤，自有違經驗法則。（五）原判決雖
以八十四年七月十三日至十八日甲○○與郭肇良之通訊監察錄音
譯文記載：「良：幫他設計有錢領嗎？」、「南：也是有設計費
啊」、「良：好，鄉長有向你說過了嗎？」、「南：對」、「良
：你有和鄉長說過要讓我們做嗎？」、「南：對」，以及永康鄉
業於八十二年五月一日改制為永康市，鄉長於改制後稱為市長，
因認上開對話，距永康市改制將近二年，通話中提及之「鄉長」
，是否指「永康市長」，非無疑竇。而依該通訊監察錄音譯文另
記載甲○○與郭肇良之對話全文：「南：肇良，你現在那裡呢？
」、「良：我在保養廠」、「南：在台北的保養廠嗎？」、「良
：對」、「南：你呼叫我是什麼事？」、「良：山上鄉那個臨時
場（垃圾場），你們（指台南縣政府環境保護局）有錢給他們嗎
？」、「南：和仁德一樣，專案向環保處，他們也會找省議員去
要錢，你幫他設計好就對了」、「良：幫他設計有錢領嗎？」、
「南：也是有設計費啊」、「良：好，鄉長有向你說過嗎？」、
「南：對」、「良：你有和鄉長說過要讓我們做嗎？」、「南：
對」；乃認定：「該等對話似為甲○○與郭肇良就『山上鄉垃圾
場』之對話，提及之『鄉長』，似指山上鄉長，公訴人竟將之作
為『永康市』王田沼氣工程之對話，並誤舉為乙○○及林順成等
犯罪之依據，洵難採用」。然山上鄉沼氣工程是否為郭肇良所承
作？又甲○○、郭肇良上開對話時間是否與永康市（當時仍為永
康鄉）王田沼氣工程遴選顧問公司之時間相近？均未見原審調查
，即逕為此項之認定，顯有應於審判期日調查之證據未予調查及
理由不備之違法等語。乙○○並就其上訴部分提出本院九十六年
度台上字第六八一六號判決影本乙份、台灣高等法院花蓮分院九
十二年度重上更(五)字第三八號判決影本乙份、台灣高等法院台南
分院九十五年九月五日函（稿）影本乙紙、法務部調查局九十五
年九月十四日函影本乙紙、台灣台南地方法院送達證書影本乙份
、院內文件送達證明簿影本乙紙、本院九十四年台上字第四九二
九號判例要旨暨其全文影本各乙份、三十年上字第一二八號判例
要旨影本乙紙、九十四年度台上字第一七二五號判決影本乙份為
證。
惟查：原判決綜合卷內之證據資料及調查證據之結果，認定乙○
○有其事實欄所載之依據法令從事公務之人員，共同經辦公用工
程收取回扣未遂犯行，已於理由內詳敘其調查證據之結果及取捨
證據認定之理由，並就乙○○否認犯罪所持之諸項辯解，認俱非
可採，以及徐亞平嗣翻異前供另所為有利於乙○○之供述，認非
可信；分別予以指駁或說明。復就乙○○主張檢察官對其經辦公
用工程收取回扣部分之第二審上訴，已逾上訴期間云云，依憑調
查證據之結果，於理由內說明：「上訴期間自送達判決後起算，
係指經合法送達者而言，如該項判決並非合法送達，祇能以受送
達人實際接受判決之時，作為起算上訴期間之標準（最高法院二
十八年上字第八號判例參照）。雖檢察官不得無故遲延收受判決
正本，惟原審（指第一審，下同）法院法警於送達該刑事判決正
本時，因承辦檢察官不在辦公處所而未遇，未依刑事訴訟法第
五十八條規定辦理，自不生合法送達之效力，依前揭判例意旨，
祇能以受送達人實際接受該判決正本時，為起算上訴期間之標準
。本件承辦檢察官許美女未於九十年二月六日收受該刑事判決正
本，且該檢察官自同年月七日至十日出差未到辦公處所，有台灣
台南地方法院檢察署九十三年四月南檢惟人字第０九三０五五０
一四一號函附卷可稽，而同年月十一日為星期日，故承辦檢察官
於同年月十二日始收受該件刑事判決正本，自應依實際收受該刑
事判決正本之日期，判斷檢察官是否於法定期間內上訴。本件檢
察官於九十年二月十二日收受系爭刑事判決正本，於九十年二月
二十二日向原審遞送上訴狀（見本院【指原法院】上訴卷第一宗
第三八頁），而上訴期間之起算，依民法第一百二十條第二項規
定，其始日不算入，是原審檢察官上訴應未逾期。至檢察官收受
判決正本之日期戳，雖曾蓋九十年二月十日再改為九十年二月十
二日，惟此應屬該檢察官未將日期戳調妥之錯誤（因九十年二月
十日檢察官仍在差假中，二月十一日則係星期日，亦為例假日）
，尚不影響事實之認定」（見原判決正本第三頁第二一行至第四
頁第十行）。從形式上觀察，原判決關於乙○○共同經辦公用工
程收取回扣未遂部分，並無理由不備、理由矛盾、採證違背證據
法則、應於審判期日調查之證據未予調查、不適用法則及適用法
則不當等違背法令之情形。乙○○上訴意旨（一）置原判決理由
內已詳予說明之事項於不顧，徒憑己意，仍執檢察官就此部分所
提起之第二審上訴，已逾上訴期間云云，就事實審法院採證認事
自由判斷職權之合法行使，再為單純事實上爭執，顯不足以辨識
原判決關於此部分已具備違背法律之形式要件。至於原判決採為
判決基礎之乙○○、徐亞平二人於法務部調查局實施測謊鑑定之
檢驗通知書，係台南縣調查站送請實施測謊鑑定（見偵查卷第二
宗第三六至第三八頁），則該等測謊鑑定未依刑事訴訟法第二百
零二條之規定由鑑定人於鑑定前具結，以及未告知受測人得拒絕
受測，復未經其以書面表示同意等，雖與刑事訴訟法第一百五十
八條之三及該等測謊鑑定得否為證據之基本程式要件有違；惟除
去卷附之前揭測謊鑑定檢驗通知書，本件依憑卷內其他證據資料
（見原判決正本第二十頁第十四行至第二六頁第二九行），就乙
○○共同經辦公用工程收取回扣未遂部分，仍應為同一之事實認
定，此項採證瑕疵，既於乙○○共同經辦公用工程收取回扣未遂
部分之判決結果顯無影響，依刑事訴訟法第三百八十條規定，仍
難執為提起第三審上訴之適法理由。乙○○上訴意旨（二）執此
指摘原判決不適用法則及採證違背證據法則，自非合法。再依原
判決事實認定及理由說明，其不但已就乙○○如何與郭肇良、徐
亞平達成對系爭公用工程收取回扣之合意，以及郭肇良、徐亞平
如何依據渠等之合意，圍標系爭公用工程等事實予以認定，其理
由內復就為此等認定所憑之證據及其認定之理由，詳加說明。至
於乙○○與林順成、郭肇良、徐亞平等人達成由大合公司承包系
爭沼氣工程合意之確定時間、地點，以及乙○○、林順成與徐亞
平等人達成收取回扣一百四十萬元合意之確實時間、地點，原判
決雖未具體認定、說明；惟犯罪之時間、地點，除有特殊情形外
，並非構成犯罪事實之要素，有罪判決書關於時間、地點之記載
，旨在辨別犯罪之個別性，故依卷內證據資料所為之犯罪時間、
地點之記載，若已達可得而定之程度，而無礙於犯罪個別性之辨
別者，即不生違背法令之問題，不得執此為提起第三審上訴之適
法理由。乙○○上訴意旨（三）以此指摘原判決理由不備，自非
合法之第三審上訴理由。又採證認事乃事實審法院之職權，證據
之證明力如何，亦屬事實審法院得依憑其調查證據之結果自由判
斷之事項，該項自由判斷職權之行使，倘未違背經驗法則或論理
法則，即難任指為違法。乙○○上訴意旨（四）、（七）、（八
）均就事實審法院無違於證據法則之採證認事及證據證明力自由
判斷職權之合法行使，再為單純事實上爭執，俱非合法之第三審
上訴理由。至於證人所提供之意見或所推測之事項，如與其實際
經驗之事實無關者，依刑事訴訟法第一百六十條之規定，固無證
據能力；但如其陳述係以其實際之經驗為基礎，此既非單純之個
人意見或推測之詞，亦非間接傳聞自他人之陳述，仍得作為證據
。而就證人前後不符或相互間歧異之證述，明確說明採納其中何
部分作為判決之基礎時，原即含有摒棄與其相異部分之意，此乃
證據取捨之當然結果，自毋庸於判決理由內一一說明。依原判決
理由說明，係採納郭肇良、沈芳昌、徐亞平分別於台南縣調查站
及檢察官偵查中所為之證述，作為不利於乙○○認定之依據，並
說明證人徐亞平嗣後改稱該工程係郭肇良自己承包，其與郭肇良
爾虞我詐，其向郭肇良謊稱尚應支付回扣予市公所官員，實則皆
為侵吞之藉口，並非真為行賄官員或交付回扣等語，尚非可採。
乙○○上訴意旨（五）、（九）徒憑己意，仍執郭肇良於原審另
所為有利於乙○○之證述，以及郭某與徐亞平之證述有所歧異等
語，就事實審法院無違於證據法則之證據證明力自由判斷職權之
合法行使，再為單純事實上爭執，俱非合法之第三審上訴理由。
再依原判決事實記載：「乙○○係前永康市市長（自八十三年三
月起），綜理該市公所事務；林順成則係前永康市公所清潔隊長
，負責環保業務，均為依據法令從事公務之人員。乙○○於八十
四年五月間永康市辦理行政院環境保護署補助一千八百萬元施作
王田垃圾掩埋場沼氣設施排放工程，於郭肇良取得該工程之設計
監造後，乙○○、林順成共同基於意圖為自己不法所有之犯意聯
絡……其間由徐亞平先行將該工程底價一千七百萬元透露予大合
公司負責人胡家禎，並與胡家禎約定於得標後，須提供永康市公
所相關人員之回扣計一百六十萬元，其中市長乙○○一百二十萬
元、清潔隊長林順成二十萬元（檢察官另起訴財政周德修、主計
李必安各十萬元，然此二人業經原審判決無罪確定），胡家禎另
須付搓圓仔湯即圍標費一百五十萬元予沈芳昌等人，並給付徐亞
平引介報酬七十萬元（合計應給付徐亞平包括回扣在內之費用共
三百八十萬）」（見原判決正本第二頁第十行至第二九行），以
及理由說明：「乙○○與林順成間有犯意聯絡及行為分擔，為共
同正犯」（見原判決正本第三十頁第三十行、第三一行）。則其
不但已認定事發當時之永康市市長乙○○，有綜理永康市公所業
務之權責，另正犯林順成則為當時之永康市公所清潔隊長，負責
環保業務，均為依據法令經辦系爭沼氣設施排放公用工程之人員
，並於理由內說明為此認定所憑之理由（見原判決正本第二八頁
第十四行至第二一行）；另又認定徐亞平與胡家禎約定，承包系
爭王田垃圾掩埋場沼氣設施排放工程後，須給付永康市長乙○○
一百二十萬元、清潔隊長林順成二十萬元、財政周德修及主計李
必安各十萬元，總計一百六十萬元之回扣。惟依原判決所確認之
事實，本部分犯罪事實之共同正犯既然僅有乙○○、林順成二人
，則渠等依共同正犯責任共通原則，應共同負責之收取回扣數額
為一百四十萬元，其餘二十萬元乃徐亞平私下保留擬交予其所稱
之「財伯」、「主計」等人者，此部分與乙○○、林順成無關，
自不應計入渠二人擬共同收取之回扣總額中。此與其援引作為判
決基礎之八十四年十二月二十八日徐亞平、郭肇良通訊監察錄音
譯文、郭肇良在台南縣調查站及於八十五年一月二十五日檢察官
偵查中之供述，並無明顯歧異。至於原判決理由內另說明：「由
徐亞平與乙○○、林順成約定給付一百六十萬元之回扣」或其他
部分有關回扣一百六十萬元之記載，雖與上引事實認定及理由說
明不符，惟此乃與判決結果（即乙○○、林順成擬就系爭公用工
程共同收取一百四十萬元回扣）顯無影響之誤算，並非理由矛盾
。乙○○上訴意旨（六）、（十）、（十一）執此指摘原判決理
由矛盾，均不以辨識原判決關於此部分已具備違背法令之形式要
件。次查：原判決綜合卷內之證據資料及調查證據之結果，認檢
察官所舉之諸項證據，均未能證明乙○○有其被訴之違背法令圖
利犯行，因而撤銷第一審就乙○○被訴圖利部分所為之科刑判決
，就此部分改判諭知乙○○無罪，已於理由內詳敘其所憑之證據
及取捨證據之理由。並就檢察官提出之甲○○、郭肇良八十四年
七月十三日至同年月十八日之通訊監察錄音譯文、證人即永康市
清潔隊謝秀香之證述及卷附之工程規劃契約書等證據，何以不足
作為認定乙○○涉嫌圖利所憑之依據，一一予以說明。從形式上
觀察，原判決關於乙○○被訴圖利部分，並無採證違背經驗法則
、理由不備及證據調查未盡等違背法令之情形。再依原判決此部
分之理由說明，係援引台灣省政府以八十二年四月十九日八二府
主二字第三三四四三號函修正之「各機關委託技術顧問機構承辦
技術服務處理要點」第十八條之規定及證人王有瑞於原法院上訴
審之證言，說明：「永康市公所辦理遴選王田沼氣工程顧問公司
之程序，依前開規定，並非必須採取公告徵求之方式，可由鄉鎮
長及承辦人員逕行邀請二家以上之合格廠商進行遴選，是永康市
公所依該處理要點規定，由承辦人員謝秀香簽報三家公司呈市長
批示，並由祕書王有瑞依據簽報公司的業績、場數、經驗、顧問
費用等批示，而將垃圾掩埋場興建、規劃、設計及監造工程交由
郭肇良經營之威廷（康城）公司承作，自無違法情事」，係意指
永康市公所經邀請三家合格廠商進行遴選，由該公所秘書王有瑞
評審、選定，決定委託郭肇良所經營之康城公司承作系爭沼氣工
程之興建、規劃、設計、監造等工作，於該遴選、評審、選定過
程中，乙○○既未事前指定或參與，亦無明知違背法令而圖利康
城公司等情事；則原判決就乙○○被訴圖利部分，撤銷第一審之
科刑判決，改判諭知無罪，於法即無不合。檢察官上訴意旨（一
）、（二）、（五）均置原判決理由內已詳予說明之事項於不顧
，或仍執原判決已敘明不足以證明乙○○涉嫌圖利之證人謝秀香
證述及郭肇良、甲○○之前揭通訊監察錄音譯文等證據資料，指
摘原判決違法；或猶以原審未調查系爭顧問公司遴選程序是否有
借牌參與之情形，以及山上鄉沼氣工程之規劃、設計及監造，是
否亦係郭肇良所承作云云，指摘原審證據調查未盡，均不足以辨
識原判決關於乙○○被訴圖利部分已具備違背法令之形式要件。
至於郭肇良經營之康城公司受委託承作系爭沼氣工程之興建、規
劃、設計、監造等工作所獲得之技術服務費，既非乙○○明知違
背法令而使康城公司所圖得者，此項服務費用即非不法利益，則
康城公司因受委託承作系爭工作所能獲得之利潤究係若干，自無
調查之必要性，原審未予調查，亦未違法。檢察官上訴意旨（三
）以此指摘原判決有應於審判期日調查之證據未予調查之違法，
殊屬誤會。再依原判決上引理由說明，乃認定永康市公所經邀請
三家合格廠商進行遴選，由該公所秘書王有瑞評審、選定，決定
委託郭肇良所經營之康城公司承作系爭沼氣工程之興建、規劃、
設計、監造等工作，於該遴選、評審、選定過程中，乙○○既未
事前指定或參與，亦無明知違背法令而圖利康城公司等情事。檢
察官上訴意旨（四）置原判決理由內上揭明確之說明於不顧，未
憑證據，猶執乙○○係私相授受，由郭肇良自行提出其所經營之
康城公司及另外借牌之二家顧問公司名義一同陪標、圍標永康市
公所遴選本件工程顧問公司，而且一定獲選，非法使郭肇良所經
營之康城公司實際上取得該工程之規劃、設計及監造，此徒具形
式之遴選，欠缺實質之正當性及公平性，則承包商取得之利潤即
屬不法利益等語，指摘原判決採證違背經驗法則，自非依據卷內
資料而為主張。更何況原審審判長於審判程序，就甲○○、乙○
○被訴犯罪事實為訊問前，詢問檢察官、乙○○及其原審選任辯
護人：「尚有何證據請求調查？」，乃均答稱：「無」（見原審
卷第五二頁背面）；乙○○上訴意旨（五）及檢察官上訴意旨（
二）、（三）、（五）至法律審之本院，始又分別另執郭肇良與
徐亞平之供述既非一致，原審未予查明，以及原審未調查永康市
公所辦理系爭王田掩埋場沼氣設施排放工程之顧問公司遴選，是
否實際邀請兩家以上技術顧問機構評審選定？郭肇良是否借牌？
上開工程設計及監造費用若干？獲利多少？山上鄉沼氣工程之興
建、規劃、設計、監造，是否亦係由郭肇良承作云云，指摘原判
決有證據調查未盡之違法，俱非依據卷內資料而為主張。綜上所
論，乙○○就原判決關於其共同經辦公用工程收取回扣未遂部分
之上訴，以及檢察官就乙○○被訴圖利部分之上訴，均屬違背法
律上程式，皆予駁回。至於乙○○提出之本院九十六年度台上字
第六八一六號判決影本乙份、台灣高等法院花蓮分院九十二年度
重上更（五）字第三八號判決影本乙份、九十四年台上字第四九
二九號判例要旨暨其全文影本各乙份、三十年上字第一二八號判
例要旨影本乙紙及九十四年度台上字第一七二五號判決影本乙份
等，所闡敘之情形，均與本件不同，要難比附援引。又本院為法
律審，乙○○另提出之台灣高等法院台南分院九十五年九月五日
函（稿）影本乙紙、法務部調查局九十五年九月十四日函影本乙
紙、台灣台南地方法院送達證書影本乙份、院內文件送達證明簿
影本乙紙等件，均無從斟酌，附為指明。
三、上訴駁回（即乙○○就原判決諭知其無罪之圖利上訴）部分
：
按上訴得對於判決之一部為之，未聲明為一部者，視為全部上訴
，刑事訴訟法第三百四十八條第一項定有明文。乙○○於上訴狀
內並未聲明僅對原判決關於其有罪之共同經辦公用工程收取回扣
未遂部分聲明上訴，應視為對原判決關於諭知其無罪之圖利部分
，亦提起上訴。惟乙○○被訴圖利部分，原判決乃撤銷第一審就
此部分所為之科刑判決，就此部分改判諭知乙○○無罪，則乙○
○對原判決關於諭知其無罪部分之上訴，顯係為自己不利益而提
起，自為法所不許，亦予駁回。
據上論結，應依刑事訴訟法第三百九十七條、第四百零一條、第
三百九十五條前段，判決如主文。
中    華    民    國  九十九  年    七    月  二十二  日
                      最高法院刑事第七庭
                          審判長法官  林  永  茂
                                法官  蘇  振  堂
                                法官  蕭  仰  歸
                                法官  林  立  華
                                法官  陳  世  淙
本件正本證明與原本無異
                                      書  記  官
中    華    民    國  九十九  年    八    月    二    日
                                                      Ｅ

司法院資訊處製作；財團法人民間司法改革基金會備份。
